【裁判字號】    97,建,136
【裁判日期】    980909
【裁判案由】    給付承攬報酬
【裁判全文】
臺灣臺北地方法院民事判決               97年度建字第136號
原      告  德渥空間設計工程有限公司
法定代理人  乙○○
訴訟代理人  徐嘉男律師
            李如龍律師
            楊文豪律師
上列一人
複代理人    游昕儒律師
被      告  甲○○    住臺北縣.
訴訟代理人  鍾開榮律師
上列當事人間給付承攬報酬事件，本院於中華民國98年8月13日
言詞辯論終結，判決如下：
    主  文
被告應給付原告新臺幣壹佰零壹萬伍仟零伍拾捌元，及自民國九
十六年十二月二十一日起至清償日止，按年息百分之五計算之利
息。
原告其餘之訴駁回。
訴訟費用由被告負擔三分之二，餘由原告負擔。
本判決第一項於原告以新臺幣拾肆萬元為被告供擔保後，得假
執行。但被告以新臺幣壹佰零壹萬伍仟零伍拾捌元為原告預供擔
保得免為假執行。
原告其餘假執行之聲請駁回。
    事實及理由
壹、程序方面
    本件起訴時原告法定代理人為王富萍，繼於本院審理期間變
    更為乙○○，業經原告具狀聲明承受訴訟，並有原告德渥空
    間設計工程有限公司變更登記表影本在卷可稽，核與民事訴
    訟法第176條規定尚無不合，自應准許。
貳、實體方面
一、原告起訴主張：
  (一)原告承攬被告所有坐落於臺北縣中和市○○路132巷10 、
    12、14號1樓之房屋裝潢工程（下稱系爭工程），雙方議價
    後同意系爭工程總價為新臺幣（下同）320萬元，並於民國
    96年8月12日簽立工程契約書（下稱系爭契約）。原告於承
    攬系爭工程過程中，除先行為被告墊付修改瓦斯管線之款項
    16,658元外，於被告要求追加裝潢項目下，經雙方議價後分
    別於96年8月25日及96年11月1日簽立追加工程項目表，並約
    定追加工程款項為138,000元。依系爭契約第6條之約定，系
    爭工程之款項共分四期給付，第一期工程款：被告應於簽約
    當日給付96萬元、第二期工程款：被告應於系爭工程進行至
    木作工程進場進料時給付96萬元、第三期工程款：被告應於
    系爭工程進行至油漆工程進場進料時給付96萬元、第四期工
    程款：被告應於完工並經現場勘查確認後10個工作天內給付
    32萬元。而追加工程款項部分，因未約定給付時點，遂於原
    告完成追加工程時，被告即應給付追加工程款項。然系爭工
    程中油漆工程已於96年11月16日進場進料，而追加工程亦已
    完成，依約被告應給付第三期工程款96萬元、追加工程款
    138,000元及原告先行墊付之款項16,658元。詎被告於給付
    第一期及第二期款項後，其餘款項均未為給付，並反以給付
    不相當、未考量其使用需求、不符通常效用、違反消費者保
    護法為由不為給付，更於96年12月11日以存證信函終止系爭
    契約，原告分別以96年12月4日、19日以存證信函否認被告
    所指情形，實則因為被告未依約給付工程款，且執意要求原
    告無償修改及增加裝潢項目，原告遂依系爭契約第15條約定
    停工，並依系爭契約第13條第3款約定請求32萬元所失利益
    之損害賠償。為此，爰依系爭契約第6條、第13條第3款約定
    、民法第505條規定請求給付工程款及損害賠償等語。並聲
    明：被告應給付1,434,658元，並自96年12月21日起至清
    償日止，按週年利率百分之5計算。願供擔保，請准宣告
    假執行。
  (二)對被告抗辯之陳述：
    按系爭契約第6條第3款約定，被告應於系爭工程進行至油漆
    工程進場進料時給付96萬元予原告，被告負有先給付義務，
    顯見雙方已同意排除民法第505條之規定，然系爭工程之油
    漆工程已於96年10月17日進場進料，被告自斯時起即負有給
    付第三期工程予原告之義務，被告應非能主張同時履行抗辯
    權。又依系爭契約約定第三期工程款係以油漆工程進料進場
    為給付時點，而非以工程完成時為準。而系爭工程木作工程
    部分已進入收尾階段，且於裝潢施工過程中，油漆工程並不
    會於木作工程全部完成時始進場進料，通常於木作工程的後
    階段即先進行油漆工程中批土之過程，是木作工程是否完工
    與油漆工程是否已進場進料無直接關連性。再者，裝潢過程
    本包括木作、泥作、水電、鐵鋸、油漆等工程，而雙方以某
    一工程進場進料作為報酬給付的時間亦屬將來確定之事實，
    自非停止條件，縱認此為停止條件，依系爭工程之進度，木
    作工程已幾乎完成，而依正常施工程序，油漆工程本該進場
    進料，並無任何不正當行為促使條件成就之情。另原告係因
    被告未依約給付款項而合法停工，諸多工程項目本不可能繼
    續進行，此不可歸責於原告，是以被告應非能據此主張抵銷
    系爭工程第三期工程款。
二、被告則以：
    原告於96年11月29日以電子郵件通知伊，以伊不斷提出工程
    項目新增及變更為由，暫時停止施作系爭工程。伊即於96年
    11月30日以存證信函催促原告依約於96年12月5日完工交屋
    ，否則視為工作遲緩，並就原告施工瑕疵及未依約數量施作
    之情另行議定合理報酬以符通常或約定之品質。伊復於96
    年12月7日分別以電子郵件及存證信函催告原告於96年12月
    10日出面協商系爭工程所生爭議，逾期視同無意續行系爭工
    程，詎原告拒不出面亦不依約進場施工，伊遂依系爭契約第
    13條於96年12月11日以存證信函函知原告終止系爭契約。又
    觀諸系爭契約第6條第3項約定，係指木作、泥作及其他工程
    施工完成，得進行油漆工程進場進料施作之條件。惟迨至96
    年11月29日原告停工並拒絕施作之日止，現場尚有諸多之木
    作、泥作、壁癌（即拆除後泥作修補及全室防水塗料工程）
    等未施作項目、已施作項目而存有工程瑕疵並有未依約施作
    部分及原告未依伊請求施作之項目。是以，原告未依約完成
    木作、泥作工程，原告請求付款之條件尚未成就，自無得進
    行油漆工程進場進料施作，是伊主張同時履行抗辯權，於原
    告完成第二期工程前，原告應不得請求伊給付第三期工程款
    。又因原告以油漆工程進場進料等不正當行為促其付款條件
    成就、行使權利違反誠信原則及民法第264條規定之情，原
    告亦不得向伊請求給付第三期工程款。另就追加工程部分，
    其追加項目中男孩房浴室出口收納櫃、視聽室增設壁掛式冷
    氣、主臥改吊隱式冷氣、陽台外牆白鐵通風外罩、通風扇+1
    00V電源及開關組、通風管道外覆線型風口等項目共計58,
    650元原告並未施作，而施作有瑕疵部分應另扣減1萬元，惟
    就原告先行墊付修改瓦斯管線之款項16,658元不予爭執。再
    者原告尚有諸多未施作項目，其金額為764,350元；現場施
    作數量少作項目，其金額為232,285元，另有現場工程瑕疵
    金額235,500元，伊另委由第三人施作完成所增加之工程款
    及費用金額合為983,100元，伊依法得向原告請求償還修補
    必要之費用或減少報酬，或損害賠償，是以此主張抵銷等語
    置辯。並聲明：(一)原告之訴及假執行之聲請均駁回。(二)如受
    不利判決，願供擔保請准宣告免予假執行。
三、兩造不爭執之事實：（詳見97年12月3日準備程序筆錄，本
    院卷第199至200頁）
  (一)原告承攬被告所有坐落臺北市○○市○○街132巷10、12、
    14號1樓房屋裝潢工程，經兩造同意系爭工程總價320萬元，
    並於96年8月12日簽立系爭契約，復約定完工日為96年12月5
    日，雙方同意依工程估價單之項目、數量及價格施作。
  (二)兩造於96年8月25日、96年11月1日簽立追加工程項目、工程
    款項為138,000元。
  (三)原告主張於96年11月29日以被告未給付第三期工程款為由而
    停工。
  (四)被告於96年11月30日、96年12月7日以存證信函催告被告履
    行，並於96年12月11日以存證信函終止系爭契約。
四、得心證之理由：
    原告主張依系爭契約約定，被告應給付其第三期工程款，又
    被告終止系爭契約致其受有所失利益，另本件追加工程部分
    均已施作完畢，被告亦應給付該部分工程款等語，為被告所
    否認並以前揭情詞置辯，是本件爭點厥為：(一)原告可否依系
    爭契約請求被告給付第三期工程款96萬元？(二)原告請求被告
    給付所失利益32萬元，有無理由？(三)原告請求被告給付追加
    工程款138,000元，有無理由？(四)被告就本案得否主張抵銷
    ？抵銷金額為何？茲分敘如下：
  (一)原告可否依系爭契約請求被告給付第三期工程款96萬元？
  1.按承攬報酬應於工作交付時給付之，無須交付者應於工作完
    成時給付之，民法第505條定有明文。承攬契約固係採報酬
    後付之原則，但並非強制規定性質，基於私法自治原則，當
    事人如有特約，則從其特約，是當事人固得約定按工作之進
    度分期支付。查系爭契約第6條約定：「付款辦法：本工程
    依下列規定辦理付款。1.簽約當日，由甲方（即被告）支付
    簽約金，為總工程款之30%，共新臺幣96萬元整。2.本工程
    施工進行至木工工程進場進料時，由甲方支付總工程款之
    30% 。共新臺幣96萬元整。3.本工程施工進行至油漆工程進
    場進料時，由甲方支付總工程款之30%。共新臺幣96萬元整
    。4.本工程完工當日，經乙方（即原告)會同甲方現場勘查
    確認後，甲方須於10個工作天內支付總工程款10%。共新臺
    幣32萬元整。」等語，有系爭契約在卷可憑（見本院卷一第
    7頁）。故兩造就工程款係約定以簽約當日、木工工程進場
    進料、油漆工程進場進料及完工為其支付之條件，於支付條
    件成就時，被告即負工程款給付之義務。
  2.次查，證人即系爭工程木工師傅吳銀水到庭證稱：「我是屬
    於木工部份。96年9月底去做，大概做了將近2個月，木工部
    份除了系統家具部份都是我負責的，我是依照設計師給我的
    圖下去做，我完成時木工工程已經快要全部完工，只剩收尾
    ，要等油漆再做的部分還沒做。」等語（見本院卷第328 頁
    ）；證人即系爭工程油漆師傅林光城亦證述：「我負責油漆
    部份。做的部份包括天花板、牆面已經開始施工。大概做了
    約一個禮拜。我們的工序為先上AB膠，木頭部份要上油底，
    然後在批土，我們進行到批土部份，我們需要的材料都進場
    了，後來是因為設計公司通知我們有款項問題，請我們暫時
    停工。」、「（一般油漆進場的時間點為何？）於木工工程
    差不多完成時我們就可以進場。」等語（見本院卷一第330
    頁）；證人吳景菘即負責系統家具工程之人員亦證稱：「我
    有承包原告中和市○○路之工程，我負責系統櫥櫃部份，主
    要是室內之衣櫃、置物櫃、儲物櫃，工程於96 年11月中左
    右完成，我們承包之部分大部分都完成了，只有門片，已經
    放置在現場，只是尚未安裝，因為油漆的關係，所以門片還
    沒有裝。」、「（當時木作完成狀況為何？）大部分完成，
    天花板部分已經成型，隔間已經完成。」、「（證人施工期
    間，油漆已否進場？）油漆已經批土。」等語（見本院卷二
    第2頁），足證原告主張於其停工之前，油漆即已進場施作
    ，是以系爭契約第6條所約定之第三期工程款之付款條件已
    成就，原告請求被告給付第三期工程款96萬元，自屬有據。
  3.至被告雖抗辯：系爭契約第6條第3項約定，係指木作、泥作
    及其他工程施工完成，得進行油漆工程進場進料施作之條件
    ，惟迨至96年11月29日原告停工並拒絕施作之日止，現場尚
    有諸多之木作、泥作、壁癌（即拆除後泥作修補及全室防水
    塗料工程）等未施作項目、已施作項目而存有工程瑕疵並有
    未依約施作部分及原告未依伊請求施作之項目，是於原告完
    成第二期工程前，原告應不得請求伊給付第三期工程款云云
    ，並聲請傳喚證人陳金全到庭證述：「（有無曾為原告公司
    承攬被告坐落於台北縣中和景安路系爭房屋工程？請證人就
    始末為陳述。）有。我是於97年1月7日開始施工，施工項目
    如估價單，估價單上的項目都有作完，本件工程款為新台幣
    567,000元，被告有給付給我了，當初是我依照業主的需求
    就現場沒有完成部分去估價。」、「（證人當時進場時，現
    場屋況為何？）油漆未作，一些櫃子的門片未裝，地板未釘
    ，其餘是根據業主的需求去做。」、「（木作部分，證人有
    無補修或補強？）有，櫃子的縫隙，安裝門片。」、「（證
    人進場時油漆未作之程度為何？）全部沒有作。油漆之工序
    為批土、上漆。我進場時都沒有看到批土。」等語（見本院
    卷一第331頁至第332頁）；證人高聰明則證稱：「（有無曾
    為原告公司承攬被告坐落於台北縣中和市○○路系爭房屋工
    程？請證人就始末為陳述。）有，我負責部分為壁癌。因為
    是小工程，我忘記何時去施工，大概是去年，工程款為新台
    幣9,000元，工程款業主已經支付。總共三個地方，主臥室
    書桌旁邊的窗戶下方有壁癌，小孩房書桌下方，還有客廳。
    壁癌情況就是油漆掉落，有小小的毛。」等語（見本院卷第
    頁），觀諸上開證人吳銀水、吳景菘、陳金全等人之證詞雖
    可證木作工程尚未全部完工，然原告主張部分未施作之木作
    工程係因裝潢工程工序問題，須待油漆工程完工後始進行，
    尚與一般經驗法則無違，並經證人吳銀水、吳景菘證述稽詳
    。再查原告就系爭工程部分係請求第三階段之工程款，並非
    請求工程尾款，自不以全部完工為要件，是被告抗辯壁癌、
    第二階段之木作工程未全部完工，原告不得請求第三階段之
    工程款，尚嫌無據。另證人陳金全雖證述其進場時油漆工程
    均未施作云云，然衡以證人陳金全係於系爭工程停工即96年
    11月29日月餘後即97年1月始進場，其進場時現場工程之狀
    況是否即如原告停工時之狀況本非無疑，又參以上開證人吳
    銀水、吳景菘、林光城就油漆已進場進料乙節均證述相同，
    是原告主張油漆工程於停工前已進場進料，尚非虛妄，堪以
    採信。
  (二)原告請求被告給付所失利益32萬元，有無理由？
  1.按承攬人承攬工作之目的，在取得報酬，依民法第511條規
    定，工作未完成前，定作人得隨時終止契約，但應賠償承攬
    人因契約終止而生之損害。因而在終止前，原承攬契約既仍
    屬有效，是此項定作人應賠償因契約終止而生之損害，自應
    包括承攬人已完成工作部分之報酬及其就未完成部分應可取
    得之利益，但應扣除承攬人因契約消滅所節省之費用，及其
    勞力使用於其他工作所可取得或惡意怠於取得之利益，始符
    立法之本旨及公平原則（最高法院92年度台上字738號判決
    意旨參照）。
  2.依系爭契約約定被告應於第三期工程款條件成就時給付96萬
    元給原告，惟被告尚未給付該項工程款，亦為被告所自認，
    已如前述，則在被告終止系爭契約前，系爭契約仍屬有效，
    是被告應賠償因系爭契約終止而生之損害，自應包括原告可
    得請求之工作報酬96萬元，及應包括原告就未完成部分應可
    取得之利益，但應扣除承攬人即原告因系爭契約消滅所節省
    之費用，而原告第四階段價金為32萬元，依財政部公佈之96
    年度營利事業同業利潤標準，「室內裝潢工程」之淨利率為
    12%計算（見本院卷二第31頁），則原告未完成部分，可取
    得之利益為38,400元（計算式為：320,000×12%＝38,400）
    。是原告請求所失利益於38,400元範圍內，應予准許，逾此
    範圍，應予駁回。
  (三)原告請求被告給付追加工程款138,000元，有無理由？
  1.按民法第490條規定：稱承攬者，謂當事人約定，一方為他
    方完成一定之工作，他方俟工作完成，給付報酬之契約。又
    同法第505條第1項規定：報酬應於工作交付時給付之，無須
    交付者，應於工作完成時給付之。
  2.查兩造於96年8月25日、96年11月1日簽立追加工程項目約定
    工程款項為138,000元，為兩造所不爭執，業如上述，又查
    兩造就追加工程既未如同系爭契約有分期給付之約定，則承
    攬人之報酬給付原則自應回歸民法之規定，揆諸前開規定，
    兩造就追加工程之報酬給付方式既無特別約定，則定作人即
    被告僅於承攬人即原告完成工作時，始有給付報酬之義務，
    再查，原告亦自承追加工程項目尚有少部分之項目尚未完成
    （見本院卷第210頁），準此，原告請求被告給付追加工程
    款部分，即屬無據，尚難准許。
  (四)被告就本案得否主張抵銷？抵銷金額為何？
  1.被告抗辯原告尚有諸多未施作、少作項目，及工程瑕疵項目
    ，且伊另委由第三人施作完成所增加之工程款費用，伊均得
    主張抵銷云云。
  2.惟按民法第493條規定：「工作有瑕疵者，定作人得定相當
    之期限，請求承攬人修補之。承攬人不於前項期限內修補者
    ，定作人得自行修補，並得向承攬人請求償還修補必要之費
    用。如修補所需費用過鉅者承攬人得拒絕修補。前項規定，
    不適用之。」是依本條規定，定作人就工作進行中發現可歸
    責於承攬人之瑕疵，應先得定相當期限請求承攬人改善其工
    作或依約履行，承攬人逾期不履行者，定作人始得使第三人
    改善或繼續其工作。且該條所謂定作人得自行修補，係以承
    攬人不於定作人所定之期間內修補，或拒絕修補為其要件。
    良以定作人既願訂定承攬契約而將其工作委由承攬人承製，
    顯見對於工作瑕疵之補完，亦以承攬人有較強之修繕能力，
    能夠以較低廉之成本完成修補，定作人倘未先行定期催告承
    攬人是否修補瑕疵，自不容其逕自決定僱工修補；此不獨就
    契約係締約雙方以最低成本獲取最大收益之經濟目的，所必
    然獲致之結論，且就避免使承攬人負擔不必要之高額費用之
    公平原則而言，亦乃不可違背之法則（參照最高法院86年度
    台上字第2298號裁判意旨）。
  3.查原告主張被告所施作之工程有瑕疵，固舉證人陳金全等人
    為證，姑不論上開證人之證詞是否足以證實有被告所抗辯之
    瑕疵，惟依系爭契約第15條約定：「甲方（即被告）未能如
    期給付工程款，則乙方（即原告）可即時停工」等語，又系
    爭工程第三期工程款給付條件業已成就，被告未依約給付第
    三期工程款，業如上述，又查在原告停工前，被告並未以工
    程有瑕疵而定相當期限請求原告改善，是系爭工程因可歸責
    於被告之事由而停工，被告並未舉證證明其在原告停工前已
    定期催告原告改善而不於期限內改善，且其所指之瑕疵，原
    告並非無法於其施工全部完竣前予以修補改善。被告既未定
    期催告原告改善瑕疵，原告亦無不於其所定之期間內改善，
    或拒絕改善之情事，依上述最高法院裁判意旨，自不容被告
    逕自決定僱工修補，是以被告在系爭工程全部完工前，即逕
    將工程交由第三人公司施作，並請求原告負擔該公司承攬報
    酬，據以主張抵銷，顯屬無據。又被告認原告偷工減料及施
    作錯誤多處，有可歸責於原告之事由，致工作發生瑕疵者，
    惟被告既未先定相當期限，請求原告為修補，則被告抗辯以
    此部分工程瑕疵金額為抵銷，亦屬無據。
  (五)另被告就原告主張為其墊付修改瓦斯管線費用16,658元之事
    實，並不爭執，綜此，原告得向被告請求之金額為1,015,05
    8元（計算式：960,000＋38,400＋16,658＝1,015,058）。
    末按給付有確定期限者，債務人自期限屆滿時起，負遲延責
    任。給付無確定期限者，債務人於債權人得請求給付時，經
    其催告而未為給付，自受催告時起，負遲延責任。其經債權
    人起訴而送達訴狀，或依督促程序送達支付命令，或為其他
    相類之行為者，與催告有同一之效力；遲延之債務，以支付
    金錢為標的者，債權人得請求依法定利率計算之遲延利息；
    應付利息之債務，其利率未經約定，亦無法律可據者，週年
    利率為百分之5，民法第229條、第233條第1項前段、第203
    條分別定有明文。是原告另請求自其催告被告給付本件承攬
    工程款之翌日即96年12月21日起（催告信函送達日為96 年
    12月20日，有中華郵政掛號郵件收件回執在卷可稽，見本院
    卷一第31頁）加計百分之五之利息，於法有據，應予准許。
五、綜上所述，原告本於契約及承攬法律關係，請求被告給付
    1,015,058元及自96年12月21日起至清償日止，按年息百分
    之五計算之利息部分，為有理由，應予准許，逾此部分，為
    無理由，應予駁回。
六、兩造陳明願供擔保，聲請宣告假執行或免為假執行，經核原
    告勝訴部分，合於法律規定，爰分別酌定相當之擔保金額宣
    告之；原告其餘假執行之聲請，因訴之駁回而失所依據，不
    予准許。
七、本件事證已臻明確，兩造其餘攻擊防禦方法，經審酌後，或
    與本件無涉，或與判決結果不生影響，毋庸一一論列，併此
    敘明。
八、訴訟費用負擔之依據：民事訴訟法第79條。
中    華    民    國    98    年    9     月    9    日
                  民事第二庭    審判長法  官  朱漢寶
                                      法  官  陳秀貞
                                      法  官  陳雯珊
以上正本係照原本作成
如對本判決上訴，須於判決送達後20日內向本院提出上訴狀
中    華    民    國    98    年    9     月    9    日
                                      書記官  陳彥樺


司法院資訊處製作；財團法人民間司法改革基金會備份。
